【裁判字號】    96,建,63
【裁判日期】    981014
【裁判案由】    給付工程款
【裁判全文】
臺灣高雄地方法院民事判決        96年度建字第63號
原      告
即反訴被告  丁○○
訴訟代理人  葉錦郎律師
複  代理人  鍾美馨律師
            顏萬文律師
被      告
即反訴原告  戊○○
訴訟代理人  梁智豪律師
複  代理人  洪幼珍律師
上列當事人間請求給付工程款等事件，本院於民國98年9 月23日
言詞辯論終結，判決如下：
  主  文
原告之訴駁回。
訴訟費用由原告負擔。
反訴原告之訴及假執行之聲請均駁回。
反訴訴訟費用由反訴原告負擔。
    理    由
甲、本訴部分：
一、原告主張：原告於民國95年1 月間承包被告所有位於高雄縣
    大寮鄉○○村○○路89號房屋1 、2 樓之翻新、增建工程及
    3 樓地板增建工程（下稱系爭工程）；系爭工程統包原約定
    新臺幣（下同）200 萬元，嗣另有增加工程18萬8 千元及原
    有鐵皮屋越界鐵骨內修所增加之工程款4 萬元，合計總工程
    款即為222 萬8 千元，惟被告迄今僅支付190 萬元，尚餘32
    萬8 千元未支付予原告，且被告復於95年7 月3 日委託律師
    寄發催告函予原告，略謂原告已逾越4 月底之完工期限，並
    臚列八項工程缺失，原告除已於95年7 月8 日函覆表示反對
    被告所述之工程缺失及表達工程糾紛須雙方溝通協調之意外
    ，並對被告所指涉之缺失表示早已處理完畢，或非原告承包
    之範圍等語，惟被告不待與原告溝通協調，即立即更換上開
    房屋門鎖，使原告無法繼續進場施作；被告復因其原有違章
    鐵皮屋逾越鄰屋疆界，與隔鄰發生糾紛，經多次協調與申請
    地政機關丈量、拖延工期約3 個月，此係可歸責於被告之事
    由，是被告所為終止合約顯有違雙方約定與誠信原則。本件
    系爭工程款總工程款為222 萬8 千元，扣除被告已給付之19
    0 萬元及樓梯扶手部分雙方合意由被告自行施作（此部分工
    程款原為2 萬5 千元），尚餘30萬3 千元未支付，嗣再扣減
    原告未完工部分的金額7 萬6 千元後，被告尚應給付22萬70
    00元之工程款予原告，此外，被告因違法終止合約，故意將
    上開房屋工地門鎖全部更換，致原告無法進入而侵奪原告尚
    留在工地現場的施作工具：吊車1 組、攪拌機1 組、水泥車
    5 台、水泥平車4 台、磚車6 台、吊桶3 只、大山牌2 心電
    線2 捆、水電工具1 套與品牌水泥65包、70cmX80cm 花崗石
    30塊（下合稱系爭物品）。綜上，原告依民法第505 條、76
    7 條、962 條、184 條第1 項前段之法律關係，提起本訴，
    並聲明：（一）被告應給付原告227,000 元及自起訴狀繕本
    送達翌日起至清償日止，按年息百分之5 計算之利息。（二
    ）被告應將置放於其高雄縣大寮鄉○○村○○路89號房屋工
    地內屬原告所有：吊車1 組、攪拌機1 組、水泥車5 台、水
    泥平車4 台、磚車6 台、吊桶3 只、大山牌2 心電線2 捆、
    水電工具1 套與品牌水泥65包、70cmX80cm 花崗石30塊，返
    還予原告。如無法原物返還，被告應賠償原告222,300 元及
    自起訴狀繕本送達之翌日起至清償日止，按年息百分之5 計
    算之利息。
二、被告則以：伊於95年1 月間欲將高雄縣大寮鄉○○村○○路
    89號房屋油漆粉刷，經由油漆工乙○○介紹原告前來估價，
    伊與原告並談妥四個條件，即(1) 油漆部分工程要由乙○○
    施作，且油漆費用包含在總工程費用內；(2) 施工工程品質
    要保證，不能漏水，排水系統、水電等各項工程皆不得有狀
    況，否則不得請領工程款；(3) 本件是總承包，約定不得加
    任何工程費用，且施工細節需與被告聯絡，不得損及屋主權
    利；(4) 施工期間是四個月，付款方式依工程進度完成後告
    知屋主，屋主始履行工程款項義務，待屋主驗收無誤後始付
    尾款。嗣由原告承攬系爭工程，原告自應依原約定於四個月
    內完工，然原告於請領最後一筆工程款20萬元後即拒絕繼續
    施工，且將房屋反鎖，致伊無法入內查看，迨至95年7 月3
    日，被告方以存證信函催告，命原告就(1) 漏水未處理完成
     (2)排水系統是否正常待檢驗(3) 油漆未收尾，亦未付款(4
     )1~3 樓鋁門窗未完成(5) 一樓停車場應加高三尺，地面未
    鋪設大理石及加蓋鐵厝車棚(6) 女兒牆太低，應加高量標準
    尺(7)1~2樓浴室天花板未完成(8)1~2樓浴室門、2 樓房間門
    、廚房門，未依被告意思使用木質門框，且浴室建坪擅自縮
    小1.5 坪等多項工程未完成及缺失部分完工，倘逾期未完成
    ，伊即終止兩造間之契約，並以上開存證信函之到達作為解
    除契約之意思表示，全部損害應由原告負損害賠償責任等語
    ，惟原告仍置之不理，甚而油漆工乙○○於95年7 月欲至工
    地施作時，因門遭原告反鎖無法進入，故由被告請鎖匠開鎖
    方得入內，當時伊並未發現有原告訴之聲明第二項所述之系
    爭物品，被告何來占有需返還之理。是以系爭工程乃原告延
    宕遲延完工，並領取九成以上之工程款後拒絕再繼續施工，
    顯然具可歸責性，原告請求實無理由等語置辯。並聲明求為
    判決駁回原告之訴。
三、兩造不爭執之事項：
（一）兩造就系爭工程未訂立書面契約，僅有口頭約定；原始約
      定總工程款為200 萬元，嗣後並另有追加，約定的完工期
      限為開工日起4 個月。
（二）系爭工程，原告已領工程款190萬元。
（三）兩造約定系爭工程已完工，並經被告驗收為請領工程款之
      條件。
（四）原告所請求工程款227,000 元部分之系爭工程，尚未經被
      告驗收。
（五）系爭工程1 樓車庫、2 間房間門門扇、1 至3 樓鋁門窗（
      除窗框部分）、1 至2 樓浴室門扇及天花板，均尚未施作
      。
四、兩造爭執之事項：
（一）原告請求227,000 元部分系爭工程，是否已完工？原告請
      求此部分工程款，是否有據？
（二）原告主張其所有之系爭物品，是否確為被告占有中？原告
      請求被告返還系爭物品或賠償此部分損害222,300 元，是
      否有理由？
（三）系爭工程是否有增加工程款188,000元、 400,000元？
五、原告請求227,000 元部分系爭工程，是否已完工？原告請求
    此部分工程款，是否有據？
（一）按當事人主張有利於己之事實者，就其事實有舉證之責任
      ，民事訴訟法第277 條前段定有明文。而主張法律關係存
      在之當事人，須就該法律關係發生所須具備之特別要件，
      負舉證之責任，最高法院48年臺上字第887 號著有判例可
      資參照。本件原告主張被告應給付227,000 元之工程款，
      依前揭說明，原告自應就其已完成227,000 元部分系爭工
      程一節，負舉證之責。
（二）本件兩造就系爭工程已完工，並經被告驗收為請領工程款
      之條件等情，為兩造所不爭執。再者原告主張227,000 元
      部分之系爭工程已完成，惟為被告所否認，原告自應先就
      其已完成227,000 元部分之系爭工程等節負證明之責。而
      本件原告亦自承其請求227,000 元部分之系爭工程未經被
      告驗收，如上所述，足徵原告就227,000 元部分之系爭工
      程是否完成，已非無疑。參諸原告就其已符合付款條件之
      事實，亦均未提出工程完成之請款資料等證明文件，益徵
      原告就其已完成227,000 元部分之系爭工程未盡證明之責
      。且原告始終未能提出其與被告間就227,000 元部分之系
      爭工程之驗收紀錄或其他證明資料。從而，原告就其施作
      完成227,000 元部分之系爭工程一節，並未能舉證以實其
      說，揆諸前揭說明，即難認此部分工程已為原告施作完成
      。
（三）綜上，本院既已認定原告未能證明227,000 元部分之系爭
      工程已施作、驗收完成，則原告自無從請求被告給付系爭
      工程之工程款227,000 元。
六、原告主張其所有之系爭物品，是否確為被告占有中？原告請
    求被告返還系爭物品或賠償此部分損害222,300 元，是否有
    理由？
（一）按當事人主張有利於己之事實者，就其事實有舉證之責任
      。民事訴訟法第277 條前段定有明文。又民事訴訟如係由
      原告主張權利者，應先由原告負舉證之責，若原告先不能
      舉證，以證實自己主張之事實為真實，則被告就其抗辯事
      實即令不能舉證，或其所舉證據尚有疵累，亦應駁回原告
      之請求（最高法院17年上字第917 號判例參照）。本件原
      告主張依民法第767 條、第962 條之規定，請求被告返還
      系爭物品，則原告自應就系爭物品仍存在，及系爭物品仍
      由被告無權占有中之事實負舉證之責。
（二）經查，原告聲明請求被告返還系爭物品，惟就系爭物品等
      均並無品牌、型號等，實無法特定而不明確；又原告雖提
      出系爭物品之商品型錄、照片等為據（詳院卷第176-184
      頁），惟均無法依此即遽認系爭物品之存在；再原告雖又
      提出證人丙○○、甲○○○為證，然其2 人之證詞（詳本
      院卷第211- 218頁），亦均僅能證明施工期間有如系爭物
      品之施工工具存在，但是否即為原告主張為其所有之系爭
      物品，亦無從肯認。再者，原告又主張系爭物品放置於系
      爭工程工地內遭被告取走，因認被告無權占有其系爭物品
      ，已為被告所否認，原告復未就被告有前揭行為舉證證明
      。而原告為此主張無非以被告為系爭工程工地之所有人為
      據，然被告將系爭工程發包予原告施作後，系爭工程工地
      即置於原告之占有使用中，其中放置物品本非被告所能得
      知及處分，是實難認被告有何占有原告系爭物品之情事，
      原告既無法證明被告現為系爭物品之占有人、對系爭物品
      有管領力，原告請求被告返還系爭物品，要無足取。況縱
      認原告此部分之主張為真實，惟原告於本院自承系爭物品
      為其與丙○○共有（參本院卷第287 頁），從而依民法第
      821 條但書之規定，原告應求為命被告向共有人全體返還
      共有物，然本件原告請求僅向自己返還，亦與法未合，而
      不應准許。
七、綜上所述，原告主張其已完成227,000 元部分之系爭工程，
    而得請求被告給付227,000 元工程款等語，並未舉證以實其
    說，而難採信。被告抗辯上開工程並非原告完成，其對不負
    有給付工程款責任，應屬可信；再原告主張被告無權占有其
    所有之系爭物品為不足採，被告抗辯並無占有之情，尚屬可
    信。從而，原告依系爭工程契約之法律關係請求被告給付22
    7,000 元，及本於民法第767 、962 條規定請求將系爭物品
    返還予原告及賠償此部分損害，均為無理由，應予駁回。
乙、反訴部分：
壹、程序方面：
    按被告於言詞辯論終結前，得在本訴繫屬之法院，對於原告
    及就訴訟標的必須合一確定之人提起反訴，民事訴訟法第25
    9 條定有明文；又反訴之標的，如專屬他法院管轄，或與本
    訴之標的及其防禦方法不相牽連者，或反訴非得與本訴行同
    種之訴訟程序者，不得提起。當事人意圖延滯訴訟而提起反
    訴者，法院得駁回之，亦為同法第260 條所明定。本件被告
    即反訴原告於言詞辯論終結前對原告即反訴被告提出反訴，
    經查其反訴之標的及主張並無民事訴訟法第260 條所示不得
    提起或法院得駁回之情形，依前開法條規定，應予准許。
貳、實體方面：
一、反訴原告戊○○主張：系爭工程約定總工程費用為200 萬元
    ，嗣後再追加18萬8 千元，該契約雖未立書面契約，但有口
    頭約定應於95年4 月底前完工，然反訴被告丁○○一再延宕
    ，直到95年6 月13日領取工程款20萬元後即拒絕再繼續施工
    ，伊遂於97年7 月3 日寄發存證信函向丁○○催告，命其依
    約完成，並定清償期限，倘逾期不完成，則伊欲終止兩造間
    之契約，並以上開存證信函之到達作為解除契約之意思表示
    ，惟丁○○仍置之不理。因此，伊就（一）工程項目未完成
    部分：37萬6020元（二）工程項目未按平面圖施作部份：27
    萬7790元（三）未依設計施工及應賠償損失部分：11萬7 千
    元，即可請求丁○○給付共計77萬0810元之損害賠償。又上
    開請求與本訴之標的及其防禦方法有相互牽連關係，為此，
    爰依民法第495 條請求減少報酬、損害賠償，及依民法第18
    4 條侵權行為之法律關係請求損害賠償，並聲明：（一）丁○○應給付戊○○770,810 元，暨自反訴狀送達翌日起至清
    償日止，按年息5 ％計算之利息；（二）願提供擔保請准宣
    告假執行。
二、丁○○則以：本件工程固屬總承包，但並無不能追加工程之
    約定，故戊○○同意將原地磚改為大理石材質而追加15萬元
    與三樓電動門追加3 萬8 千元，且伊在依施工圖樣施工前，
    均需再次獲戊○○確認後才會施工，倘有變更或增加工程者
    ，亦是經與戊○○協商、經同意後始施作。然本件工程之二
    樓大理石追加工程完工後，伊向戊○○請款15萬元時，戊○○卻藉辭油漆部分需由伊自行負擔為由，拒不支付工程款，
    此外，並片面終止合約，更換門鎖，不讓伊再進場繼續施工
    ，導致有反訴原告所主張之（一）工程項目未完成部分情形
    發生，另就（二）工程項目未按平面圖施作部分，其中之四
    面磚從雙面壁改作單面壁切磚，係為增加室內空間，且二間
    浴室由原設計2 坪縮小為1.5 坪，亦是戊○○為擴大廚房與
    餐廳之使用面積才修改的，以上二部分更動皆有與戊○○協
    商，並取得其同意才施作的，再就（三）未依設計施工及應
    賠償損失部分，其中設計平面圖上之房間門框設計本為鋁門
    材料門框，伊亦據以施作無誤，非如戊○○所指設計圖上為
    木質材料門框，且戊○○房屋之三樓增建部份本是違章建築
    ，無所謂之標準尺寸，又女兒牆原即約定與隔鄰之女兒牆同
    高度，此部分伊也已施作完成，若欲再加高度，本屬追加工
    程，是戊○○所言皆與事實完全不符，並聲明：（一）戊○○之訴及假執行之聲請均駁回；（二）如受如受不利判決，
    願供擔保請准免予假執行。
三、兩造不爭執之事項：
    同本訴部分之不爭執事項。
四、兩造爭執事項：
（一）丁○○施作之系爭工程已完工部分，是否有工程未完成、
      未按平面圖施作、未依設計施工等瑕疵？
（二）戊○○得否依民法第495 條或民法第184 條請求減少報酬
      或損害賠償？
五、本院之判斷：
（一）按工作有瑕疵者，定作人得定相當期限，請求承攬人修補
      之；承攬人不於前條第1 項所定期限內修補瑕疵，或依前
      條第3 項之規定拒絕修補或其瑕疵不能修補者，定作人得
      解除契約或請求減少報酬；民法第493 條第1 項、第494
      條前段固分別定有明文。惟當事人主張有利於己之事實者
      ，就其事實有舉證之責任，民事訴訟法第277 條前段亦定
      有明文。本件戊○○主張因丁○○施作系爭工程有瑕疵，
      致其受有支出費用之損害，且可減少報酬等情，已為丁○○所否認，則揆諸前揭規定，戊○○自應就其因而增加支
      出，受有損害，及所受損害及可減少報酬之金額等事實負
      舉證責任。即戊○○就其主張受有損害及可減少報酬之事
      實，自須詳列損害項目、金額各為何等，惟戊○○就此並
      未具體敘明，亦未詳列事證舉證證明等，而僅以丁○○施
      作系爭工程有瑕疵情事，即遽論損害賠償或減少報酬之金
      額770,810 元，本院尚無從遽採之，是以無法為有利於戊○○之認定。是依上開舉證法則，戊○○於無佐證下，自
      難認其對確有損害發生及可減少報酬之事實已盡舉證責任
      ，戊○○既無法證明其已支出上開金額，即不足以證明其
      已受有該等損害及可減少報酬。是以，戊○○此部分之主
      張，尚難採信。
（二）又本件戊○○主張丁○○毀損其房屋，應依侵權行為負損
      害賠償責任，丁○○則以戊○○請求權時效已屆期歸於消
      滅等語，資為抗辯。按「因侵權行為所生之損害賠償請求
      權，自請求權人知有損害及賠償義務人時起，二年間不行
      使而消滅。自有侵權行為時起，逾十年者亦同」民法第19
      7 條定有明文；次按「關於侵權行為損害賠償請求權之消
      滅時效，應以請求權人實際知悉損害及賠償義務人時起算
      ，非以知悉賠償義務人因侵權行為所構成之犯罪經檢察官
      起訴，或法院判決有罪為準」，最高法院著有72年台上字
      第738 號判例、85年度台上字第2113號、93年度台上字第
      2107號、94年台上字第100 號等判決可資參考；查本件戊○○所述丁○○污損、毀壞其所有上開房屋之時間係發生
      於95年7 月11日、同年8 月3 日，且戊○○亦知行為人為
      丁○○，而對丁○○提出告訴，此有本院高雄簡易庭96年
      度簡字第1571號刑事簡易判決附卷可佐（參本院卷第251-
      256 頁），復為戊○○所未爭執，惟戊○○遲至98年9 月
      23日本院言詞辯論期日始提出侵權行為損害賠償之請求，
      其請求權時效顯已逾二年期間。而戊○○固主張於96年反
      訴狀即有主張侵權行為，故時效尚未消滅云云，然觀諸上
      開反訴狀內容，實均未提及上開侵權行為部分之事實或法
      條依據，是以戊○○主張時效期間尚未經過，請求權尚未
      消滅云云，尚不足採。從而，戊○○對丁○○之侵權行為
      損害賠償請求權已罹於時效，丁○○乃為時效抗辯，拒絕
      給付，於法有據。
六、綜上所述，戊○○依民法第495 條、民法第184 條規定，請
    求丁○○給付770,810 元，及自反訴狀繕本送達翌日起至清
    償日止，按年息百分之5 計算之利息，為無理由，不應准許
    。至於戊○○假執行之聲請，因訴之駁回，而失所附麗，應
    予駁回。
丙、本件事證已臻明確，兩造其餘主張陳述及所提之證據，經審
    酌與本院前揭判斷不生影響，均毋庸再予審酌，附此敘明。
丁、據上論結，本件原告及反訴原告之訴均無理由，依民事訴訟
    法第78條，判決如主文。
中    華    民    國    98    年    10    月    14    日
                     民事鳳山分庭審判長法  官  楊富強
                                       法  官  何悅芳
                                       法  官  林意芳
上為正本係照原本作成。
如不服本判決，應於送達後20日內，向本院提出上訴狀並表明上
訴理由，如於本判決宣示後送達前提起上訴者，應於判決送達後
10日內補提上訴理由書（須附繕本）。
中    華    民    國    98    年    10    月    14    日
                                       書記官  陸艷娣


司法院資訊處製作；財團法人民間司法改革基金會備份。
